【裁判字號】    98,保險簡上,3
【裁判日期】    980626
【裁判案由】    給付保險金
【裁判全文】
臺灣臺中地方法院民事判決  98年度保險簡上字第3號
上  訴  人  國泰人壽保險股份有限公司
法定代理人  甲○○
訴訟代理人  吳光陸  律師
複  代理人  丁○○
被  上訴人  乙○○
訴訟代理人  楊淑琍  律師
複  代理人  丙○○
上當事人間請求給付保險金事件，上訴人對於中華民國97年10月
31日本院台中簡易庭97年度中保險簡字第7號第一審判決提起上
訴，經本院於98年4月30日言詞辯論終結，本院判決如下：
    主    文
原判決廢棄。
被上訴人在第一審簡易之訴及假執行之聲請駁回。
第一、二審訴訟費用由被上訴人負擔。
    事實及理由
壹、事實：
(壹)上訴人方面：
一、聲明：原判決廢棄、被上訴人在第一審簡易之訴及假執行之
    聲請駁回。
二、陳述：除與原判決記載相同者，茲引用之外，補稱：
  (一)訴外人即被上訴人之母楊吳粉於民國79年2月8日，以其為要
    保人及被保險人，與上訴人簽訂 「國泰萬代福211終身壽險
    契約（保單號碼：0000000000）」 (下稱系爭主契約)，保
    險金額新臺幣（下同）30萬元，指定受益人為被上訴人，並
    附加「傷害保險給付特約」（下稱系爭特約），且附加有「
    家庭保障批註條款」。本件附加家庭保障批註條款之性質為
    一種傷害保險，但不等同於「傷害保險特約」，而是從屬於
    傷害保險特約。楊登發因附加家庭保障批註條款第2條成為
    傷害保險之被保險人，但並非系爭「傷害保險特約」之被保
    險人。惟兩者具有從屬性，此觀附加家庭保障批註條款第1
    條第2項約定：「本批註條款的保險期間與傷害給付特約相
    同。」及第2條：「家庭保障批註條款之被保險人係指主契
    約被保險人之配偶及未滿二十歲之未婚子女」可明。又，壽
    險契約要保書之附加契約欄位，固區分 (A)個人 (B)家庭之
    不同欄位，但其區別僅係勾選 (B)家庭者，可另加保家庭保
    障批註條款，反之則否。不能因為勾選家庭即認為係另投保
    家庭型傷害特約，而上訴人並未發行家庭傷害特約。本約之
    被保險人楊吳粉與附加家庭保障批註條款之被保險人楊登發
    ，就系爭特約之批註條款：「本特約限附加至七十歲之當年
    為止，翌年起自動終止。」，兩者具有從屬性。傷害保險給
    付特約至遲應於96年2月7日因楊吳粉年滿70歲即告終止，所
    附加之家庭保障批註條款因具附屬性，亦應隨之失效。故被
    保險人楊登發於97年2月6日死亡時，附加家庭保障批註條款
    亦已失效。因必有壽險主契約，始可附加傷害保險給付特約
    ，復可再附加家庭保險批註條款，此觀該批註條款第1條第1
    項約定「凡附加傷害給付特約者，得再附加本批註條款」可
    明。楊登發雖因楊吳粉附加家庭保險批註條款而為傷害保險
    之被保險人，然實係從屬於楊吳粉之傷害保險給付特約，兩
    者間有主從契約關係。系爭特約之批註條款：「本特約限附
    加至滿70歲之當年為止，翌年起自動終止」，楊吳粉於95年
    3月10日已滿70歲，則依該批註條款之約定，傷害保險給付
    特約本應於95年12月31日終止，縱因傷害保險給付特約係每
    年2月8日到隔年2月7日，顧及被保險人利益，則系爭傷害保
    險給付特約亦應於96年2月7日終止，96年2月8日即已無此特
    約，系爭家庭保障批註條款亦應隨之終止而失效。楊吳粉自
    96年2月8日以後，即僅繳交主約保險費，而未繳交傷害保險
    附約保險費，應知道傷害契約部分已經終止，因系爭特約於
    96年2月7日已因楊吳粉年滿70歲終止而不存在，上訴人自無
    收取及催款之義務。惟若認定系爭特約因保險事故發生時楊
    登發未滿70歲而仍有效，則要保人未繳納保費，應視為已默
    示終止系爭特約。楊登發於97年2月6日因意外死亡時，系爭
    特約應已失效。退步言，若認為上訴人有給付之義務，未繳
    納的保險費1,991元整應可以抵銷，所以主張抵銷。
(貳)被上訴人方面：
一、聲明：求為判決：駁回上訴。
二、陳述：除與原判決記載相同者，茲引用之外，補稱：
    本件附加家庭保障批註條款之性質為個人傷害保險給付特約
    外之另一種傷害保險給付特約。本件壽險契約要保書之附加
    契約欄位，區分為 (A)個人(B)家庭之不同欄位，且可選擇
    加以勾填，表示要保人選擇主保險契約後，得再選擇附加「
    個人」傷害保險給付特約或「家庭」傷害保險給付特約。又
    奉准文號74年11月14日台財融第24791號「國泰附加傷害保
    險給付特約條款」係附加個人型傷害特約及附加家庭型傷害
    特約所共同適用。家庭傷害保險給付特約之被保險人為楊登
    發，系爭特約批註條款之年齡限制應對之直接加以適用。楊
    吳粉與上訴人簽訂主契約後，選擇申請「家庭」傷害保險給
    付特約，而依系爭附加家庭保障批註條款第2條之約定，楊
    登發即係系爭特約之被保險人。而系爭特約之批註條款係就
    被保險人之年齡所為之限制，被保險人楊登發既係出生於27
    年2月12日，其於97年2月6日意外身故時，尚未年滿70歲，
    被上訴人自得請求上訴人給付死亡保險金。楊吳粉自96年2
    月8日以後，即僅繳交主約保險費，而未繳交傷害保險附約
    保險費，非可歸責要保人，對系爭特約之效力應無影響，是
    楊登發於97年2月6日因意外死亡時，系爭特約仍屬有效。
貳、經兩造整理並簡化爭點，結果如下：
一、兩造不爭執事項：（本院採為判決之基礎）
  (一)訴外人即被上訴人之母楊吳粉於79年2月8日，以其為要保人
    及被保險人，與上訴人簽訂系爭主契及系爭特約，且附加有
    「家庭保障批註條款」。
  (二)系爭特約之附加家庭保障批註條款第 2條約定：家庭保障批
    註條款的被保險人係指主契約被保險人的配偶及未滿20歲的
    未婚子女，是依該條款之約定，楊登發即係傷害保險特約附
    加家庭保障批註條款之被保險人。
  (三)楊登發係於 27年2月12日出生，於97年2月6日因意外死亡，
    死亡時尚未滿70歲。
  (四)楊吳粉係25年3月10日出生，於95年3月10日已滿70歲。
  (五)楊吳粉於96年2月2日向上訴人申請自96年2月8日起，繳費方
    法變更為年繳，應繳日期為每年2月8日，變更後主約保險費
    為20,880元，附約保險費1,911元，嗣楊吳粉自96年2月8日
    以後，僅繳交主約保險費，並未繳交附約保險費。
  (六)於96年2 月7 日前楊登發為系爭傷害保險特約家庭保障批註
    條款之被保險人。
二、爭執之事項：
  (一)本件附加家庭保障批註條款之性質為何？其與「傷害保險特
    約」有何關聯性？
  (二)本約之被保險人楊吳粉與附加家庭保障批註條款之被保險人
    楊登發，就系爭特約之批註條款：「本特約限附加至70歲之
    當年為止，翌年起自動終止。」，是否應分別認定？
  (三)楊吳粉自96年2月8日以後，即僅繳交主約保險費，而未繳交
    傷害保險附約保險費，對系爭特約之效力有無影響？
  (四)楊登發於97年2月6日因意外死亡時，系爭特約是否仍有效？
參、得心證之理由：
一、按保險契約之解釋，應探求契約當事人之真意，不得拘泥於
    所用之文字；如有疑義時，以作有利於被保險人之解釋為原
    則，保險法第54條第2項定有明文。而定型化契約如有疑義
    ，應為有利於消費者之解釋，消費者保護法第11條第2項固
    有明文。但契約文字業已表示當事人真意，無須別事探求者
    ，即不得反捨契約文字而更為曲解，最高法院17年上字第11
    18號著有判例可參，查楊吳粉係向被告投保系爭主約，並附
    加系爭附約，而參照系爭附約第1條約定: 本特約依要保人
    之申請，附加於主保險契約定之，本特約之責任始期以保單
    所載特約始期為準。第17條亦約定: 主契約經變更為繳清保
    險或展延保險，或因主契約終止或消滅時，本特約亦隨之消
    滅，是系爭附約之保險期間應與系爭主約相同，而觀附加家
    庭保障批註條款第1條第2項約定：「本批註條款的保險期間
    與傷害給付特約相同。」及第2條：「家庭保障批註條款之
    被保險人係指主契約被保險人之配偶及未滿二十歲之未婚子
    女」，足見附加家庭保障批註條款雖將被保險人擴及主契約
    被保險人以外之家屬，然保險期間仍受系爭附約之拘束，是
    系爭附約最末之批註條款所規定本特約限附加至滿70歲之當
    年為止，翌年起自動終止等語，應係限制系爭附約僅得附加
    至系爭主約之被保險人70歲之當年為止，而非同時擴張成以
    家庭保障批註條款之被保險人滿70歲之當年為止，性質上尚
    需受到主約及附約之限制，非可因此即認為其可獨立於主約
    及附約獨立解釋，亦不因本件所奉准文號74年11月14日台財
    融第24791號「國泰附加傷害保險給付特約條款」係附加個
    人型傷害特約及附加家庭保障傷害批註條款所共同適用，而
    可作不同之解釋。至於要保書上在傷害特約欄內出現 (A)「
    個人」及 (B )「家庭」之選項，僅係確認是否有加保附加
    家庭保障批註條款，並非代表其附加個人傷害保險給付特約
    或家庭傷害保險給付特約。如前所述，楊吳粉係25年3 月10
    日出生，至95年3月10日已滿70歲，依約已不得再加保附加
    家庭保障批註條款，該部分之契約已因楊吳粉滿70歲不得再
    加保而終止，即令其欲再加保亦與契約條件不合。是以，上
    訴人未通知楊吳粉繳納該部分之保險費乃當然之解釋，與是
    否可歸責於要保人無關，則楊登發於97年2月6日死亡時，既
    不在原保險契約所承保時間範圍內，其自不得再據此請求保
    險金，故其所為之請求，自非有據。
二、綜上所述，上訴人抗辯楊吳粉所附加家庭保障批註條款之性
    質為從屬於傷害保險之特約，傷害保險給付特約至遲應於96
    年2月7日因楊吳粉年滿70歲即告終止，所附加之家庭保障批
    註條款因具附屬性，亦應隨之失效，為屬可信，被上訴人之
    主張為不足採。從而，被上訴人依據保險契約之法律關係，
    請求上訴人給付保險金30萬元，及自起訴狀繕本送達被告翌
    日（即97年5月20日）起至清償日止，按年息百分之5計算之
    利息，為無理由，不應准許。原審判命上訴人給付，並依職
    權為假執行之宣告，自有未洽。上訴意旨指摘原判決不當，
    求予廢棄改判，為有理由。自應由本院予以廢棄改判，如主
    文第2項所示。
三、本件既認定楊吳粉所附加家庭保障批註條款之性質為從屬於
    傷害保險之特約，傷害保險給付特約至遲應於96年2月7日因
    楊吳粉年滿70歲即告終止，所附加之家庭保障批註條款因具
    附屬性，亦應隨之失效，則楊吳粉自96年2月8日以後，即僅
    繳交主約保險費，而未繳交傷害保險附約保險費，對系爭特
    約之效力已無影響，更無未繳納的保險費之情形可言，是上
    訴人以若認為上訴人有給付之義務，主張其可於1,991元範
    圍內主張抵銷，均無再為論述之必要，均末此敘明。
肆、據上論結，本件上訴為有理由，依民事訴訟法第436條之1第
    3 項、第450條、第78條判決如主文。
中    華    民    國    98    年    6    月    26     日
                  民事第三庭    審判長法  官  林洲富
                                      法  官  游文科
                                      法  官  許石慶
上正本證明與原本無異。
本件不得上訴。
中    華    民    國    98    年    6    月    26     日
                                      書記官


司法院資訊處製作；財團法人民間司法改革基金會備份。
